【裁判字號】    97,訴更,10
【裁判日期】    980414
【裁判案由】    拆屋還地等
【裁判全文】
臺灣板橋地方法院民事判決              97年度訴更字第10號
原      告  子○○○
                        樓
            酉○○
                        樓
            未○○
            戌○○○
            丙○○
            丑○○
            卯○○
                        樓
            己○○
            癸○○
            壬○○
            庚○○
            寅○○
            申○○
                        之2
            甲○○
            乙○○
            午○○
                        樓
            巳○○○
共      同
訴訟代理人  葉滄燁律師
被      告  丁○○
                        號
            辛○○
兼 上一 人
法定代理人  戊○○
被      告  辰○○○
共      同
訴訟代理人  周德壎律師
上列當事人間請求拆屋還地等事件，經本院於中華民國96年6 月
26日以95年度訴字第455 號判決，嗣經被告不服上訴，經臺灣高
等法院以96年度上字第731 號將原判決廢棄發回本院審理，經本
院於民國98年3 月31日言詞辯論終結，判決如下：
    主  文
被告應將坐落台北縣土城市○○段第八四○地號土地上，門牌號
碼台北縣土城市○○街二九巷十三之一號房屋貳樓及參樓，均如
附圖Ａ３所示、面積各伍拾陸點伍伍平方公尺之地上物貳樓及參
樓拆除，並將土地交還原告。
被告應按附表甲所示給付起算日起至將如附圖Ａ３所示土地交還
原告之日止，連帶給付各原告如附表甲「原告得請求之金額」欄
所示金額。
訴訟費用由被告連帶負擔。
本判決第一項於原告以新台幣貳拾伍萬元為被告供擔保後，得假
執行；但被告如以新台幣拾萬元為原告預供擔保後，得免為假
執行。
本判決第二項於原告各以如附表甲「原告假執行供擔保之金額」
欄所示金額為被告供擔保後，得假執行；但被告如以附表甲「原
告得請求之金額」欄所示金額為各原告預供擔保後，得免為假執
行。
    事實及理由
一、程序方面：
  (一)被告辛○○於民國97年10月28日經法院宣告禁治產，嗣本院
    家事庭於98年2 月16日以97年度監字第479 號裁定選定被告
    戊○○為被告辛○○之監護人，此有本院97年度監字第479
    號裁定1 份在卷可稽，故本件應列被告戊○○為被告辛○○
    之法定代理人。
  (二)原告於本院95年度訴字第455 號事件中，關於請求相當於租
    金之不當得利或損害金部分，主張以系爭土地申報地價年息
    8%為計算基準，嗣於發回更審後，減縮請求主張以系爭土地
    申報地價年息8%為計算基準，核與民事訴訟法第255 條第1
    項但書第3款規定相符，應予准許。
二、原告主張：
  (一)緣坐落台北縣土城市○○段第840 地號土地（下稱系爭土地
    ）係原告所共有。民國93年間台北縣政府辦理地籍重測時，
    原告等始發覺系爭土地上如附圖A3所示部分遭人無權占用而
    建築未辦理保存登記之三層樓建物，門牌號碼為台北縣土城
    市○○街29巷13之1 號（下稱系爭房屋）。經訪查得知系爭
    房屋1 樓及屋後增建部分（即含附圖A3、C 所示部分），為
    呂理得所有，提供予游源松使用〈按：原告請求呂理得拆除
    系爭房屋1 樓及屋後增建部分（即含附圖A3、C 所示部分）
    ，及訴請游源松自系爭房屋1 樓及屋後增建部分遷出，業經
    本院以95年度訴字第455 號判決原告訴請游源松自系爭房屋
    1 樓及屋後增建部分遷出為有理由；另呂理得因早與原告簽
    立協議書，呂理得同意將系爭房屋1 樓及屋後增建部分（即
    含附圖A3、C 所示部分）全部無條件交由原告自行拆除，故
    原告依民法第767 條規定請求呂理得拆除系爭房屋1 樓及屋
    後增建部分（即含附圖A3、C 所示部分）為無理由，嗣呂理
    得未上訴而確定，游源松部分經上訴台灣高等法院後，原告
    與游源松雙方於97年7 月21日成立訴訟上和解〉，而占用系
    爭土地如附圖A3所示部分之系爭房屋2 樓及3 樓，均為被告
    戊○○、丁○○、辛○○、辰○○○所有。嗣原告等由原告
    甲○○出面委請律師定期函催被告出面協商，迄無結果。被
    告戊○○、丁○○、辛○○、辰○○○所有之系爭房屋2 樓
    及3 樓，無權占用原告系爭土地，依民法第767 條規定，自
    應將無權占有系爭土地之系爭房屋2 樓及3 樓拆除，將土地
    交還原告。
  (二)被告戊○○、丁○○、辛○○、辰○○○無權占有原告之系
    爭土地建築房屋出租圖利，卻由原告等人繳納地價稅，造成
    原告等之損害，原告自得依不當得利或侵權行為法律關係，
    請求其等給付相當於租金之不當得利或損害金。依土地法第
    97條、第105 條規定，系爭土地89至95年度申報地價均為每
    平方公尺7,200 元，原告主張應以系爭土地申報地價年息7%
    為計算基準，請求被告戊○○、丁○○、辛○○、辰○○○
    應按附表甲所示給付起算日起至將附圖A3所示土地交還原告
    之日止，連帶給付原告各如附表甲「原告得請求之金額」欄
    所示金額。
  (三)系爭土地並無因原告先祖認字且為管理人而登記為名下之事
    實：
    否認被告所辯系爭土地原為兩造祖先所留遺產，因原告先祖
    認字且為管理人，而被登記於其名下云云。蓋實際上系爭84
    0 地號土地，重測前為同段貨饒小段127-1 地號，該127-1
    地號土地，則係由同小段第127 地號分割而來，而依同段第
    127 地號土地之日據時代土地台帳及土地登記簿之記載，可
    知系爭土地完全與被告祖先無關等語。
  (四)聲明請求：
    1.被告戊○○、丁○○、辛○○、辰○○○應將坐落台北縣
      土城市○○段第840 地號土地上，門牌號碼台北縣土城市
      ○○街29巷13之1 號2 樓及3 樓房屋，均如附圖A3所示、
      面積各56.55 平方公尺之地上2 樓及3 樓建物拆除，並將
      土地交還原告。
    2.被告戊○○、丁○○、辛○○、辰○○○應按附表甲所示
      給付起算日起至將附圖A3所示土地交還原告之日止，連帶
      給付原告如附表甲「原告得請求之金額」欄所示金額。
    3.原告願供擔保請准宣告假執行。
三、被告則以：
  (一)系爭土地非原告先人所有：
    系爭840 地號土地，重測前為土城市○○段貨饒小段127-1
    地號，且係自同段第127 地號分割而來，其上絕大部分面積
    蓋有兩造先祖所建之祖厝，其完成係在日本佔領臺灣之數年
    後所為土地總登記之前。系爭土地因原告己○○之祖先呂漳
    俊認字，且為祖厝等事務之管理人，而被登記於其名下，此
    由原貨饒小段第127 號之日據時期土地台帳「業主部」欄第
    1 行的記載為「保存登記」，並無取得原因之記載，即可證
    明。歷年來，此祖厝之房屋稅使用人族人各自責擔（被告戊
    ○○之父呂傳爵及呂理得之祖呂傳漢為納稅義務人之房屋稅
    單。惟現已因無課稅價值而免課房屋稅），各房使用系爭土
    地，其土地稅金是依使用祖厝之大小而分擔。但原告等繼承
    之後，拒絕繼續沿用此方式，方造成宗親屢次開會協商，無
    法獲得合理妥善解決。依常理，如該土地為果真為原告之先
    祖呂漳俊所有，豈會將面積如此大之土地，無償、不定期供
    建築祖厝之用？足證系爭土地非原告先人所有。
  (二)原告請求拆屋還地，有違民法796條規定：
    被告4 人之父呂傳爵與呂理得之父呂芳榮，在其等所有之同
    段第1307、844 地號土地建築系爭房屋時，逾越界線，部分
    建築在原告主張之系爭土地上，當時系爭土地「名義上土地
    所有權人」即居住在系爭土地之祖厝，即知呂傳爵、呂芳榮
    因所分管之祖厝不敷使用，且呂傳爵、呂芳榮並曾取得祖產
    土地名義上所有權人即原告之父呂傳嬰、呂金桐等人之同意
    呂傳爵、呂芳榮在系爭土地上為永久式建築之書面同意，呂
    傳爵、呂芳榮始逾越界線而建築系爭房屋，其當然立時即知
    曉，但均不可能，亦未提出異議。原告訴請拆屋還地，為無
    理由。且依原告委請律師於94年3 月23日寄發被告之存證信
    函，亦自承：系爭「土地，長期遭戊○○等人居住之舊厝及
    嗣後增建之違建所占用，…」，足見原告一直未有異議。故
    原告起訴狀稱93年間因地籍圖重測時始知系爭房屋越界云云
    ，顯為不實，則依民法第796 條前段：「土地所有人建築房
    屋逾越疆界者，鄰地所有人如知其越界而不即提出異議，不
    得請求移去或變更其建築物。」規定，原告之被繼承人不得
    請求移去或變更其建築物，原告等嗣後繼承系爭土地，自應
    亦不得請求拆屋還地。
  (三)依72年9 月25日「呂氏公厝坐落土地處分原則」及76年9 月
    13日「呂厝（土城）公廳舊厝土地處分事宜協調會會議紀錄
    」，可證系爭房屋部分早已蓋存系爭土地上，即原告早已知
    悉系爭房屋部分蓋在系爭祖產之土地上。被告之父呂傳爵決
    定依宗親原有之協議：各人可以在分管居住的祖厝旁，蓋造
    房屋，以解決人丁日益興旺分管之祖厝不敷使用的困擾。而
    與呂芳榮共同在所分管居任之祖厝旁蓋造系爭房屋。名義上
    雖是以父親呂傳爵之名義，在宗親面前提出，但實際出資人
    乃當時開支較少的丁○○。
  (四)系爭房屋在蓋造時，後方之土地即同段839 地號，該地係呂
    君、呂金桐、呂傳嬰、呂金柱所共有，分給呂金桐率耕作使
    用，故系爭房屋蓋造時，呂金桐要求在13號及13-1號間留下
    巷道，俾供其耕作時方便出入。而興建系爭房屋時，原告等
    人仍居住於祖厝內，其中呂傳嬰居住於日新街23號，呂金桐
    居住於日新街29巷1 號，子○○○設籍於日新街19巷3 號，
    惟實際上並未居住該所而居住於日新街13巷11號呂禮福處，
    戌○○○設籍於日新街19巷3 號，呂知信設籍於日新街19巷
    7 號。而日新街29巷乃系爭房屋所在的巷子，亦為兩造祖厝
    前的巷子，原告多人既住於此，或在祖厝附近，興建系爭緊
    鄰祖厝旁之系爭房屋時，非一朝一夕即蓋成，居住於祖厝及
    附近的原告，當然知悉，原告強為否認，顯不實在。且系爭
    房屋興建時占用原告之系爭土地，復影響原告之出入，如果
    建屋之初未經地主即原告之同意，依常理原告勢必出面阻止
    。準此，即可明白原告已同意被告興建系爭房屋。而蓋造時
    ，一同出資合建之呂芳榮為基地所有權人，故合於民法第
    796 條前條規定，原告不得請求拆屋還地。原告先人既已同
    意、知悉系爭房屋之建築，現竟主張拆屋還地，亦有違民法
    第148 條權利濫用之虞。
  (五)審酌98年1 月23日新修正之民法第796 條：「土地所有人建
    築房屋非因故意或重大過失逾越地界者，鄰地所有人如知其
    越界而不即提出異議，不得請求移去或變更其房屋。但土地
    所有人對於鄰地因此所受之損害，應支付償金。前項情形，
    鄰地所有人得請求土地所有人，以相當之價額購買越界部分
    之土地及因此形成之畸零地，其價額由當事人協議定之；不
    能協議者，得請求法院以判決定之。」，第796 條之1 ：「
    土地所有人建築房屋逾越地界，鄰地所有人請求移去或變更
    時，法院得斟酌公共利益及當事人利益，免為全部或一部之
    移去或變更。但土地所有人故意逾越地界者，不適用之。前
    條第一項但書及第二項規定，於前項情形準用之。」規定之
    立法修正意旨，及最高法院67年台上字第800 號判例，與本
    件被告所有之系爭房屋2 、3 樓於建造之初，被告實不知曾
    越界，且所占用之系爭土地部分僅為原告系爭土地之一隅，
    對原告使用全筆土地影響不大，但如拆除被告之系爭房屋勢
    必破壞全棟樓層，損及全部建築物之經濟價值，請法院依新
    修正之民法第796 條之1 規定，斟酌公共利益及當事人利益
    ，免為全部之移去或變更，並請求准予由被告價購該占用部
    份之土地。
  (六)退步言之，系爭土地為祖產，本非原告所有，而系爭建物年
    代久遠，原告主張以申報地價年息7%計算損害金，亦屬過高
    等語，資為抗辯。
  (七)答辯聲明：駁回原告之訴及假執行聲請；如受不利益判決，
    願供擔保請准宣告免為假執行。
四、兩造不爭執事項：
  (一)原告為系爭土地登記所有權人，呂理得為系爭房屋1 樓（含
    附圖C 所示增建部分）及鐵皮屋車庫（附圖B 所示）之所有
    權人，系爭房屋1 樓含增建部分之現直接占有人為被告游源
    松。被告4 人為系爭房屋2 樓及3 樓之所有權人。系爭房屋
    1 至3 樓為未辦理保存登記之建物。
  (二)系爭房屋1 、2 、3 樓占用系爭土地之如附圖所示A3所示、
    面積各56.55 平方公尺，鐵皮屋車庫占用系爭土地如附圖B
    所示、面積23.51 平方公尺，系爭房屋1 樓屋後增建部分占
    用系爭土地如附圖C 所示、面積11.45 平方公尺。此有台北
    縣板橋市地政事務所土地複丈成果圖可憑。
  (三)原告與系爭房屋1 樓之所有權人呂理得（由呂理得代理呂傳
    漢之後嗣）於94年6 月1 日簽立協議書（下稱系爭協議書）
    。系爭協議書第3 條前段約定：呂鄭金蓮（即呂理得之母）
    、呂理得、呂理彬（即呂理得之兄弟）、呂麗玲，同意接受
    包括系爭房屋1 樓在內之94年度房屋現值全額補償，自94年
    6 月1 日起6 個月內從相關門牌號碼房屋（包括系爭房屋1
    樓在內）中遷出並騰空之。第4 條約定：呂鄭金蓮、呂理得
    、呂理彬同意將系爭房屋1 樓房屋全部及雙車位鐵皮屋車庫
    全部，無條件委由原告全權拆除，將系爭土地返還原告。第
    7 條約定：原告同意呂鄭金蓮、呂理得、呂理彬、呂麗玲完
    全遷出該等（包括系爭房屋1 樓在內）房屋之日起30天內，
    以現金一次付清遷移補償費。呂鄭金蓮、呂理得、呂理彬同
    時交付完成簽章之「無產權登記建築物拆除切結書」予原告
    。第8 條約定：原告完成拆除系爭全部房屋及車庫後，原告
    願在相關法律許可下，30天內以土城市○○段第839 地號與
    一次付清遷移補償費。呂鄭金蓮、呂理得、呂理彬所有同段
    第891 地號土地於相鄰側分割出與呂鄭金蓮、呂理得、呂理
    彬所有之同段第844 地號相登面積之土地互相交換，費用均
    攤。此有系爭協議書影本（見本院95訴字第455 號第一宗，
    下稱本院更審前卷，第49至56頁）可稽。
五、兩造爭執事項要點：
  (一)原告是否為系爭土地所有權人？
  (二)被告所有之系爭房屋（即土城市○○街29巷13-1號）2 樓及
    3 樓）占用系爭土地如附圖A3所示部分，有無民法第796 條
    前段規定之適用？
  (三)被告主張依新修正之民法第796 條之1規定意旨，請求法院
    就被告之系爭房屋2 、3 樓占用系爭土地部分，免為全部或
    一部之移去或變更，及價額購買占用系爭土地部分，有無理
    由？
  (四)原告依所有物返還請求權，請求被告拆除系爭房屋2 樓及3
    樓並返還所占用之系爭土地，及請求被告連帶給付相當於租
    金之不當得利或損害金，有無理由？
六、原告主張其等為系爭土地共有人，業據其提出土地登記謄本
    為證，堪信為真正。被告雖辯稱系爭土地為兩造先祖之祖產
    ，因原告己○○之祖呂漳俊認字，且為祖厝等事務之管理人
    ，而被登記於其名下等語，並舉日據時期貨饒小段第127 號
    之土地台帳「業主部」欄第1 行的記載「保存登記」，並無
    取得原因之記載為證，然為原告所否認。經查：原貨饒127
    地號土地，於台灣割讓日本統治之前（台灣係於明治28年割
    讓），即由居住貨饒庄10號之原告先祖呂俊因分割而取得，
    嗣於明治41年6 月1 日原告之先祖呂俊改名為呂漳俊，貨饒
    127 地號於明治41年6 月4 日辦理保存登記等事實，有土地
    台帳可證。而貨饒127 地號之鄰地貨饒128 地號土地，於台
    灣割讓日本統治前即由居住貨饒庄13號之被告祖先呂三陽（
    即呂洐陽）取得，明治41年12月29日被告之祖父呂韭繼承貨
    饒128 地號土地，並辦理保存登記。嗣於大正10年9 月24日
    由被告之父呂傳爵及其伯父呂傳漢（即被告呂理得之祖父）
    、呂傳聰繼承（見本院更審前卷第一宗第89、90頁之土地台
    帳）。至於貨饒127 地號土地則於大正3 年4 月24日分割成
    127 地號及127-1 地號兩筆土地，此乃系爭127-1 地號之由
    來。系爭127-1 地號於大正6 年12月26日由呂傳慶、呂傳連
    、呂傳嬰繼承，原告先祖呂漳俊雖除有上開三子外，另有呂
    傳根共4 子，惟因呂傳根幼亡，乃僅由三人繼承。昭和14年
    1 月31日呂傳連之持分由呂金桂繼承，昭和14年1 月31日呂
    金桂將部分持分移轉登記予呂金桐，昭和14年12月28日呂傳
    慶之持分由呂君繼承（見本院更審前卷第一宗第94、95頁之
    土地台帳）。系爭127-1 地號乃由呂傳嬰、呂金桂、呂金桐
    、呂君4 人共有，並於台灣光復後民國35年7 月31日登記為
    上開4 人共有（見本院更審前卷第一宗第98頁之土地登記謄
    本），隨後由原告等陸續繼承而登記為所有權人等事實，有
    前開土地台帳、土地登記簿謄本及兩造之族譜可稽（見本卷
    更審前卷第一宗第86至140 頁、64頁）。足見原告先祖所擁
    有之土地與被告祖先所擁有之土地既不相同，住處也屬有別
    ，被告辯稱系爭127-1 地號土地係雙方共同祖先遺留之遺產
    ，因原告先祖認字擔任管理人，而登記為自己名下者，及否
    認原告為所有權人云云，與事實不符，並非可採。至於被告
    人為證明系爭土地為兩造先祖所留遺產而提之72、76年宗親
    協調紀錄，乃私文書，原告否認其形式真正，且72年該份紀
    錄，無任何參與協調之人簽名，至於76年之協調紀錄，簽名
    出席協調人員，其中僅呂傳嬰、呂金桐為系爭土地所有權人
    ，然依呂傳嬰之戶籍謄本所載，呂傳嬰為不識字（見本院更
    審前卷第一宗第107 頁戶籍謄本），則協調紀錄出席人員欄
    上「呂傳嬰」之簽名，其真實性恐有疑問。被告所提72、76
    年宗親協調紀錄，尚無從證明系爭土地確為兩造之共同祖先
    遺留之遺產。而證人呂鄭金蓮於本院95年度訴字第455 號事
    件所證述：「因系爭127-1 地號土地本來就是呂氏祖庭，也
    就是呂家祖先的土地」、「當時所居住的房屋是三房各自所
    有的房屋，但是當時土地登記名義人是二房的呂俊彰」等語
    ，則與上開登記事實不符，尚非足取。
七、被告抗辯已得當時土地登記名義人即原告之父呂傳嬰、呂金
    桐等人同意被告之父在系爭土地上為永久式建築之書面同意
    ，始建築系爭房屋等語，雖提出土地使用權證明書影本1 紙
    為憑（見本院更審前卷第一宗第69頁），然原告否認其形式
    上真正。查，系爭房屋本體部分（指附圖A1、A2、A3所示部
    分，不包括其後增建之附圖C 部分附圖B 所示鐵皮屋車庫）
    ，應係於「民國71至72年間」，由呂芳榮、呂傳爵2 人所共
    同出資，各出資二分之一，委託被告戊○○興建，於興建完
    成後，呂芳榮、呂傳爵2 人有結算，並由呂芳榮分得系爭房
    屋1 樓，呂傳爵分得系爭房屋2 樓及3 樓。系爭房屋本體部
    分係因呂芳榮搭建同巷15號房屋（合法建物）後所剩餘之約
    7 坪土地，加上呂傳爵搭建同巷13號房屋（合法建物）後所
    剩餘之約14坪土地，然後再加上系爭土地部分面積，予以興
    建而成；當時興建系爭房屋時，並未測量使用了系爭土地多
    少面積等情，業據證人即呂芳榮之妻、被告呂理得之母呂鄭
    金蓮於更審前之本院95年度訴字第455 號事件中證述屬實，
    有本院該案之95年9 月26日言詞辯論筆錄可稽，並核與本院
    更審前所調取同巷15號房屋之建造執照及使用執照卷宗內所
    載該房屋之完工日期大致相符，且同巷13號、15號房屋俱於
    70年1 月30日建築完成，有建物謄本2 份足憑（見本院更審
    前卷第二宗第151 、152 頁），且系爭日新街29巷13之1 號
    房屋門牌係於72年2 月21日依據日新街29巷13號門牌所增編
    ，復有台北縣土城市戶政事務所94年3 月31日本縣土戶字第
    0940002207號函1 件足考（見本院更審前卷第二宗第149 、
    150 頁），堪信為真。被告初自認系爭房屋為係呂芳榮、呂
    傳爵2 人所共同出資之情，其後以系爭房屋旁之同巷13號房
    屋（合法建物）係以被告丁○○擔任負責人之「龍豐記源木
    器工廠」為起造人為憑，而撤銷自認改稱係被告丁○○與呂
    芳榮所出資興建云云，然其所提與系爭房屋出資無關之同巷
    13號合法房屋之起造人資料，不足以證明系爭房屋確係被告
    丁○○與呂芳榮所出資興建之情，其等既未提出實際出資證
    明等以為證明，自不生撤銷自認之效力。系爭房屋既係於71
    至72年間所興建，於73年9 月間裝電表開始供電，有被告所
    提台灣電力股份有限公司之裝設電表供電之證明1 件可憑（
    見本院更審前卷第一宗第70頁），足認至遲於73年9 月間已
    興建1 至3 樓層完畢，始為申請裝設電表開始供電。而被告
    所提「土地使用權證明書」則係61年間（見本院更審前卷第
    一宗第69頁），較系爭房屋興建之始早約10年左右，顯非係
    為同意系爭房屋之興建而出具；況原告否認該份土地使用權
    證明書之形式真正，土地所有權人呂傳嬰、呂金桂均不識字
    （見本院更審前卷第一宗第139 、140 頁該2 人戶籍謄本所
    載），卻均簽名於該份土地使用權證明書上，其形式真正確
    有疑義；且證人呂鄭金蓮復證稱：「該份土地使用權證明書
    原本係由我保管，但我出家之後，這資料就交給呂理得保管
    。這是在開立呂氏家族會議時取得的，我們會取得該份土地
    使用權證明書是因當時大家都住在公厝，有分三房，我們是
    第三房（潮溪），甲○○所屬是二房（潮江），還有大房（
    薦），當時所居住的房屋是三房各自所有的房屋，但當時土
    地登記名義人是二房的呂漳俊，後來在家族會議協議，本來
    協議各房房屋所使用的土地各自過戶登記給各房，後來談不
    攏才會簽立這份土地使用證明書，以同意讓我們房屋永久使
    用。該份土地使用權證明書是為了該三合院古厝房屋所使用
    土地而出具」等語甚明，有本院95年度訴字第455 號事件之
    95年9 月26日言詞筆錄足徵（見本院更審前卷第二宗第12 0
    頁）。可見上開土地使用權證明書係為三合院祖厝房屋各房
    所使用土地而出具，並非為同意系爭房屋之興建而出具，被
    告該辯解，顯無足取。
八、按民法第796 條所定之「土地所有人」越界建築房屋，必以
    建築房屋者，為「土地所有人」或其他有利用土地權利之人
    （例如：地上權人、永佃權人或典權人、承租人、使用借貸
    人等等），始足當之，倘建築房屋之初，尚非「土地所有人
    」或其他有利用土地權利之人，應屬單純之「無權占有」，
    不生該條所定「鄰地所有人」是否即時提出異議之問題，最
    高法院86年台上字第2103號裁判要旨可為參照。本件系爭房
    屋係由呂芳榮、呂傳爵共同出資，於71至72年間興建，而系
    爭房屋所坐落之基地包括同段1307地號、844 地號、及系爭
    840 地號共三筆土地在內（即附圖A1、A2、A3所示部分），
    上開第1307、844 地號土地雖均各與系爭840 地號土地相鄰
    ，惟該1307地號土地於「70年12月2 日」係由被告丁○○、
    辛○○及訴外人呂林芳蘭等3 人共有，有土地登記謄本足證
    （見本院更審前卷第一宗第203 頁），足認興建系爭房屋之
    共同出資人之一呂傳爵，並非上開第884 號地號土地之所有
    權人，揆諸上開最高法院86年台上字第2103號裁判要旨所揭
    ，呂傳爵乃單純無權占有，不生民法第796 條前段規定之問
    題，從而，呂傳爵之繼承人即被告該部分抗辯，亦非有據。
    另就系爭房屋所坐落之第844 地號部分（即附圖A2所示部分
    ），當時固為該土地之所有權人呂芳榮因興建系爭房屋而有
    超越界線之情形，按「民法第796 條所謂之越界建築房屋，
    係指鄰地所有人明知他方逾越疆界，而消極的不即時提起異
    議，始足當之。倘他方於越界建築之初，已取得鄰地所有人
    之同意或基於雙方之約定，所成立之契約關係，當無該越界
    建築規定之適用。」（86年台上字第2103號裁判要旨），證
    人呂鄭金蓮雖證稱：興建系爭房屋時，有徵得地主呂金桐及
    呂傳嬰之口頭同意，方才興建等語（見本院更審前卷第二宗
    第119 頁），然查：71、72年間當時系爭土地之所有權人除
    呂金桐、呂傳嬰外，尚有原告呂文雄，及登記名義人呂君（
    於66年10月13日死亡）之繼承人即訴外人呂知信、呂禮福及
    原告子○○○、酉○○、未○○、丙○○、丑○○、戌○○
    ○等人（見本院更審前卷第三宗第101 至108 頁之呂君繼承
    系統表及繼承人戶籍謄本）等人，縱令證人呂鄭金蓮所證稱
    當時有徵得地主呂金桐及呂傳嬰之口頭同意為真，然被告等
    亦未舉證證明亦取得當時除呂金桐、呂傳嬰2 人以外之其餘
    所有權人之同意，故無從證明系爭房屋之興建有得系爭土地
    全部所有權人之同意而為有權占有。
九、又土地所有人建築房屋逾越疆界者，鄰地所有人如知其越界
    而不即提出異議，不得請求移去或變更其建築物，固為民法
    第796 條前段之所明定。惟主張鄰地所有人知其越界而不即
    提出異議者，應就此項事實負舉證之責任，最高法院著有45
    年台上字第931 號判例可稽。被告雖以：系爭房屋蓋造時，
    應當時系爭土地所有權人呂金桐之要求，而在同巷13號房屋
    與系爭房屋之間留下巷道，且興建系爭房屋時，原告等人仍
    居住於祖厝內或附近，當然知悉系爭房屋有越界建築，卻不
    即提出異議等語置辯，然為原告否認。經查：71、72年間當
    時系爭土地之所有權人除呂金桐、呂傳嬰外，尚有原告呂文
    雄，及登記名義人呂君（於66年10月13日死亡）之繼承人訴
    外人呂知信、呂禮福及原告子○○○、酉○○、未○○、丙
    ○○、丑○○、戌○○○等人，已如前述，而三合院祖厝房
    屋共包括下列門牌號碼在內：日新街19巷3 號、4 號、5 號
    、6 號、7 號、8 號，日新街23號、25號、27號、29巷1 號
    、29巷5 號、5 之1 號等戶（見本院更審前卷第二宗第185
    頁之圖）。而71、72年間，其中居住於祖厝之所有權人者，
    僅有呂傳嬰居住於日新街23號，呂金桐居住於日新街29
    巷1 號，子○○○設籍於日新街19巷3 號，惟實際上並未
    居住該所，而居住於日新街13巷11號呂禮福處，戌○○○
    設籍於日新街19巷3 號，呂知信設籍於日新街19巷7 號。
    而其餘原告部分，其中原告呂知信當時係設籍於日新街19巷
    7 號，但實際居住於板橋市○○街33號，原告呂禮福居住於
    日新街13巷11號，原告酉○○設籍並居住於台北市○○○路
    184 巷11弄16號，原告丙○○設籍並居住於板橋市○○路○
    段99巷14弄14號5 樓，原告丑○○設籍並居住於日新街13巷
    9 號，原告呂文雄設籍並居住於板橋市○○路○ 段188 巷7
    弄35號，業據原告陳明，並有原告所提戶籍謄本在卷足徵（
    見本院第三宗卷第65至89頁）。縱令系爭房屋興建時，應呂
    金桐之要求，而預留與13號房屋間之一條巷道俾供通行，然
    就未實際居住於祖厝之上開原告，被告未舉證證明該等原告
    於系爭房屋興建期間，已知悉該屋興建之事，暨知悉系爭房
    屋有越界建築情事。則系爭房屋既未經系爭土地全體共有人
    之同意，或有何全體共有人均知其越界而均不即提出異議之
    情形，則被告辯稱依民法第796 條前段規定，原告不得請求
    拆屋還地云云，為不足取。
十、至於被告雖抗辯依新修正之民法第796 條之1 規定，請求法
    院就被告之系爭房屋2 、3 樓占用系爭土地部分，免為全部
    或一部之移去或變更，及價額購買占用系爭土地部分乙節，
    查，98年1 月23日固修正公佈民法第796 條及第796 條之1
    規定，惟依98年1 月23日修正公佈之民法物權編施行法第24
    條第2 項規定：「民法物權編修正條文及本施行法修正條文
    ，自公布後6 個月施行。」，亦即，上開新修正之民法第79
    6 條及第796 條之1 規定均自98年7 月23日始生效，現尚未
    生效，本院亦無從依新修正之民法第796 條之1 規定，免為
    全部或一部之移去或變更。更何況，被告所有者乃系爭房屋
    之2 樓及3 樓，而系爭房屋1 樓及屋後增建部分（即含附圖
    A3、C 所示部分）為呂理得所有，而呂理得因已簽立協議書
    同意將系爭房屋1 樓及屋後增建部分無條件交由原告自行拆
    除，並已搬遷完畢，此為本院95年度訴字第455 號判決所認
    定在案，是呂理得之部分業經確定，故系爭房屋之1 樓及屋
    後增建部分勢必拆除，故系爭房屋1 樓拆除，被告所有之系
    爭房屋2 樓及3 樓屆時亦當無所附麗，故縱被告之系爭房屋
    2 樓及3 樓占用之土地僅系爭土地之一隅（如附圖A3所示）
    ，然斟酌上開情形，實際上亦無從諭知免被告為全部或一部
    之移去或變更。是被告該部分抗辯，並非可採。
十一、「所有人對於無權占有或侵奪其所有物者，得請求返還之
      。對於妨害所有權者，得請求除去之。」民法第767 條前
      段及中段定有明文。原告為系爭土地所有權人，被告所辯
      ，並非有據，業如前述，亦屬無權占有，故原告基於民法
      第767 條規定，請求被告應將占用系爭土地上之如附圖A3
      所示部分系爭房屋之2 樓及3 樓拆除，洵為正當。又原告
      基於所有權人地位，請求被告拆屋還地，乃正當權利之行
      使，並無何權利濫用，被告該辯解，為無足取。
十二、按無法律上之原因而受利益，致他人受損害者，應返還其
      利益，民法第179 條定有明文。本件被告無權占有原告之
      系爭土地，依社會之通常觀念，可能獲得相當於租金之利
      益，並致原告受有損害，原告得依民法第179 條規定，請
      求被告返還占用系爭土地相當於租金之不當得利（最高法
      院61年台上字第1695號判例、87年度台上字第2100號判決
      意旨參照）。又數人共同不法侵害他人之權利者，連帶負
      損害賠償責任，民法第185 條第1 項前段亦有明文，故原
      告請求被告應負連帶賠償責任，乃為有據。查系爭土地位
      於土城市○○街29巷內，該巷係約3 米寬之巷弄，且巷底
      無通路，日新街外面連接土城市○○路，系爭土地周圍均
      為工廠，交通尚稱便利，惟工商狀況尚非繁榮等情，業據
      本院至系爭土地現場勘驗屬實，有勘驗筆錄及照片存卷足
      參（附於本院更審前卷第一宗第253 至255 頁、卷第二宗
      第43至45頁），本院審酌上情，並兼衡被告無權占用系爭
      土地係用以興建系爭房屋，將房屋出租他人謀利之情，認
      原告主張被告給付相當於不當得利之租金，以系爭土地申
      報地價百分之7 計算，尚屬適當。又系爭土地90至95年之
      申報地價均為每平方公尺7,200 元，96年迄今之申報地價
      均為每平方公尺7,692 元，有土地登記謄本及附於本院更
      審前卷第三宗第109 、110 頁、本院卷第79頁之系爭土地
      地價資料可憑（按：申報地價應為公告地價之80%） ，原
      告請求申報地價均以每平方公尺7,200 元計算，於法自無
      不許，被告占用系爭土地如附圖A3所示、面積56.55 平方
      公尺，則原告等得請求被告連帶給付相當於租金之損害金
      如附表甲「原告得請求之金額」所示金額（計算式詳如附
      表甲所示），洵為正當。
十三、綜上，原告基於所有物返還請求權、侵權行為法律關係，
      請求被告應將坐落系爭土地上，門牌號碼台北縣土城市○
      ○街29巷13之1 號房屋2 樓及3 樓，均如附圖A3所示、面
      積各56.55 平方公尺之地上2 樓及3 樓建物拆除，並將土
      地交還原告，暨被告應按附表甲所示給付起算日起至將附
      圖A3所示土地交還原告之日止，連帶給付原告如附表甲「
      原告得請求之金額」欄所示金額，為有理由，應予准許。
十四、兩造分別陳明願供擔保，聲請宣告假執行及免為假執行，
      核無不合，爰分別酌定相當擔保金額准許之。
十五、本件事證已臻明確，兩造其餘主張陳述、攻擊防禦方法及
      所提之證據，經審酌後認於本判決結果不生影響，爰不一
      一論述，附此敘明。
十六、結論：原告之訴為有理由，依民事訴訟法第79條、第85條
      第2 項、第390條第2 項、第392 條，判決如主文。
中    華    民    國    98    年    4     月    14    日
                  民事第一庭    法  官  陳翠琪
以上正本係照原本作成
如對本判決上訴，須於判決送達後20日內向本院提出上訴狀
中    華    民    國    98    年    4     月    15    日
                                書記官  簡曉君
附表甲：系爭房屋之2 樓及3 樓各占用系爭土地如附圖A3所示、
        面積56.55 平方公尺，系爭土地90至95年度申報地價均
        為7,200 元，96年迄今之申報地價均為每平方公尺7,69
        2 元，惟原告主張均以每平方公尺7,200 元計算。被告
        共同繼承系爭房屋2 樓及3 樓，原告以系爭房屋2 樓及
        3 樓所占系爭土地比例三分之二為請求。本院認原告主
        張以申報地價年息百分之七計算乃為合理。
┌────┬────┬────┬────┬───────────────────┬────────┐
│原  告  │所有權  │應有部分│請  求  │原告得請求之金額  （新台幣）          │原告假執行供擔保│
│        │登記日期│        │起算日  │                                      │之金額          │
│        │        │        │        │                                      │                │
├────┼────┼────┼────┼───────────────────┼────────┤
│子○○○│75.12.3 │  1/24  │90.4.1  │90年4月至12月：                     │1700            │
│        │        │        │        │  7200×56.55 ×7%×1/24×2/3 ×9/12  │                │
│        │        │        │        │  ＝594                               │                │
│        │        │        │        │91年1 月至94年12月：                │                │
│        │        │        │        │  7200×56.55×7%×1/24×2/3×4＝3167 │                │
│        │        │        │        │＋＝3761                          │                │
│        │        │        │        │自95年1月起，按年得請求之金額：       │                │
│        │        │        │        │  7200×56.55 ×7%×1/24×2/3＝792    │                │
├────┼────┼────┼────┼───────────────────┼────────┤
│酉○○  │同上    │  1/24  │同上    │同上                                  │同上            │
├────┼────┼────┼────┼───────────────────┼────────┤
│未○○  │同上    │  1/24  │同上    │同上                                  │同上            │
├────┼────┼────┼────┼───────────────────┼────────┤
│戌○○○│同上    │  1/24  │同上    │同上                                  │同上            │
├────┼────┼────┼────┼───────────────────┼────────┤
│丙○○  │同上    │  1/24  │同上    │同上                                  │同上            │
├────┼────┼────┼────┼───────────────────┼────────┤
│丑○○  │同上    │  1/24  │同上    │同上                                  │同上            │
├────┼────┼────┼────┼───────────────────┼────────┤
│卯○○  │93.7.13 │  1/24  │93.7.14 │93.7.14至12月：                     │800             │
│        │        │        │        │  7200×56.55 ×7%×1/24×2/3 ×      │                │
│        │        │        │        │  171/365 ＝247                       │                │
│        │        │        │        │94年1 月至12月：                    │                │
│        │        │        │        │  7200×56.55 ×7%×1/24××2/3 ×1 ＝│                │
│        │        │        │        │  792                                 │                │
│        │        │        │        │＋＝1039                          │                │
│        │        │        │        │自95年1月起，按年得請求之金額：     │                │
│        │        │        │        │  7200×56.55 ×7%×1/24×2/3＝792    │                │
├────┼────┼────┼────┼───────────────────┼────────┤
│己○○  │79.7.18 │  1/12  │90.4.1  │90年4月至12月：                     │3300            │
│        │        │        │        │  7200×56.55 ×7%×1/12××2/3 ×9/12│                │
│        │        │        │        │  ＝1187                              │                │
│        │        │        │        │91年1 月至94年12月：                │                │
│        │        │        │        │  7200×56.55×7%×1/12×2/3×4＝6333 │                │
│        │        │        │        │＋＝7520                          │                │
│        │        │        │        │自95年1月起，按年得請求之金額：     │                │
│        │        │        │        │  7200×56.55 ×7%×1/12×2/3＝1583   │                │
├────┼────┼────┼────┼───────────────────┼────────┤
│癸○○  │同上    │  1/12  │同上    │同上                                  │同上            │
├────┼────┼────┼────┼───────────────────┼────────┤
│壬○○  │同上    │  1/12  │同上    │同上                                  │同上            │
├────┼────┼────┼────┼───────────────────┼────────┤
│庚○○  │同上    │  1/12  │同上    │同上                                  │同上            │
├────┼────┼────┼────┼───────────────────┼────────┤
│巳○○○│92.12.26│  1/18  │92.12.27│92.12.27至12月：                    │1300            │
│        │        │        │        │  7200×56.55 ×7%×1/18×2/3 ×4/365=│                │
│        │        │        │        │  11                                  │                │
│        │        │        │        │93年1 月至94年12月：                │                │
│        │        │        │        │  7200×56.55 ×7%×1/18×2/3×2=2111 │                │
│        │        │        │        │＋＝2122                          │                │
│        │        │        │        │自95年1月起，按年得請求之金額：     │                │
│        │        │        │        │  7200×56.55 ×7%×1/18×2/3＝1055   │                │
├────┼────┼────┼────┼───────────────────┼────────┤
│寅○○  │88.10.11│30/765  │90.4.1  │90年4月至12月：                     │1600            │
│        │        │        │        │  7200×56.55 ×7%×30/765×2/3 ×9/12│                │
│        │        │        │        │  ＝559                               │                │
│        │        │        │        │91年1 月至94年12月：                │                │
│        │        │        │        │  7200×56.55 ×7%×30/765×2/3 ×4 ＝│                │
│        │        │        │        │  2981                                │                │
│        │        │        │        │＋＝3540                          │                │
│        │        │        │        │自95年1月起，按年得請求之金額：     │                │
│        │        │        │        │  7200×56.55 ×7%×30/765×2/3 ＝745 │                │
├────┼────┼────┼────┼───────────────────┼────────┤
│申○○  │同上    │40/756  │同上    │90年4月至12月：                     │2100            │
│        │        │        │        │  7200×56.55 ×7%×40/765×2/3 ×9/12│                │
│        │        │        │        │  ＝745                               │                │
│        │        │        │        │91年1 月至94年12月：                │                │
│        │        │        │        │  7200×56.55 ×7%×40/765×2/3 ×4 ＝│                │
│        │        │        │        │  3974                                │                │
│        │        │        │        │＋＝4719                          │                │
│        │        │        │        │自95年1月起，按年得請求之金額：     │                │
│        │        │        │        │  7200×56.55 ×7%×40/7652/3 ×＝993 │                │
├────┼────┼────┼────┼───────────────────┼────────┤
│甲○○  │同上    │55/756  │同上    │90年4月至12月：                     │2900            │
│        │        │        │        │  7200×56.55 ×7%×55/765×2/3 ×9/12│                │
│        │        │        │        │  ＝1025                              │                │
│        │        │        │        │91年1 月至94年12月：                │                │
│        │        │        │        │  7200×56.55 ×7%×55/765×2/3 ×4 ＝│                │
│        │        │        │        │  5464                                │                │
│        │        │        │        │＋＝6489                          │                │
│        │        │        │        │自95年1月起，按年得請求之金額：     │                │
│        │        │        │        │  7200×56.55 ×7%×55/765×2/3 ＝1366│                │
├────┼────┼────┼────┼───────────────────┼────────┤
│乙○○  │同上    │30/756  │同上    │90年4月至12月：                     │1600            │
│        │        │        │        │  7200×56.55 ×7%×30/765×2/3 ×9/12│                │
│        │        │        │        │  ＝559                               │                │
│        │        │        │        │91年1 月至94年12月：                │                │
│        │        │        │        │  7200×56.55 ×7%×30/765×2/3 ×4 ＝│                │
│        │        │        │        │  2981                                │                │
│        │        │        │        │＋＝3540                          │                │
│        │        │        │        │自95年1月起，按年得請求之金額：     │                │
│        │        │        │        │  7200×56.55 ×7%×30/765×2/3 ＝745 │                │
├────┼────┼────┼────┼───────────────────┼────────┤
│午○○  │同上    │55/756  │同上    │90年4月至12月：                     │4500            │
│        │        │        │        │  7200×56.55 ×7%×55/765×2/3 ×9/12│                │
│        │        │        │        │  ＝1025                              │                │
│        │        │        │        │91年1 月至94年12月：                │                │
│        │        │        │        │  7200×56.55 ×7%×55/765×2/3 ×4 ＝│                │
│        │        │        │        │  5464                                │                │
│        │        │        │        │＋＝6489                          │                │
│        │        │        │        │自95年1月起，按年得請求之金額：     │                │
│        │        │        │        │  7200×56.55 ×7%×55/765×2/3 ＝1366│                │
└────┴────┴────┴────┴───────────────────┴────────┘
附表乙：系爭鐵皮屋車庫被告呂理得占用系爭土地如附圖B所示
        、面積23.51 平方公尺，系爭土地90至96年度申報地
        價均為7,200 元。本院認以申報地價年息百分之七計算
        為合理。
┌────┬────┬────┬────┬───────────────────┬────────┐
│原  告  │所有權  │應有部分│請  求  │原告得請求之金額  （新台幣）          │原告假執行供擔保│
│        │登記日期│        │起算日  │                                      │之金額          │
│        │        │        │        │                                      │                │
├────┼────┼────┼────┼───────────────────┼────────┤
│子○○○│75.12.3 │  1/24  │90.4.1  │90年4月至12月：                     │1100            │
│        │        │        │        │  7200×23.51 ×7%×1/24×9/12＝370   │                │
│        │        │        │        │91年1月至94年12月：                 │                │
│        │        │        │        │  7200×23.51 ×7%×1/24×4＝1975     │                │
│        │        │        │        │＋＝2345                          │                │
│        │        │        │        │自95年1月起，按年得請求之金額：     │                │
│        │        │        │        │  7200×23.51 ×7%×1/24＝494         │                │
├────┼────┼────┼────┼───────────────────┼────────┤
│酉○○  │同上    │  1/24  │同上    │同上                                  │同上            │
├────┼────┼────┼────┼───────────────────┼────────┤
│未○○  │同上    │  1/24  │同上    │同上                                  │同上            │
├────┼────┼────┼────┼───────────────────┼────────┤
│戌○○○│同上    │  1/24  │同上    │同上                                  │同上            │
├────┼────┼────┼────┼───────────────────┼────────┤
│丙○○  │同上    │  1/24  │同上    │同上                                  │同上            │
├────┼────┼────┼────┼───────────────────┼────────┤
│丑○○  │同上    │  1/24  │同上    │同上                                  │同上            │
├────┼────┼────┼────┼───────────────────┼────────┤
│卯○○  │93.7.13 │  1/24  │93.7.14 │93.7.14至12月：                     │2300            │
│        │        │        │        │  7200×23.51 ×7%×1/24×171/365 ＝  │                │
│        │        │        │        │  5551                                │                │
│        │        │        │        │94年1 月至12月：                    │                │
│        │        │        │        │  7200×23.51 ×7%×1/24×1 ＝494     │                │
│        │        │        │        │＋＝6045                          │                │
│        │        │        │        │自95年1月起，按年得請求之金額：       │                │
│        │        │        │        │  7200×56.55 ×7%×1/24＝494         │                │
├────┼────┼────┼────┼───────────────────┼────────┤
│己○○  │79.7.18 │  1/12  │90.4.1  │90年4月至12月：                     │2100            │
│        │        │        │        │  7200×23.51 ×7%×1/12×9/12＝741   │                │
│        │        │        │        │91年1 月至94年12月：                │                │
│        │        │        │        │  7200×23.51×7%×1/12×4＝3950      │                │
│        │        │        │        │＋＝4691                          │                │
│        │        │        │        │自95年1月起，按年得請求之金額：       │                │
│        │        │        │        │  7200×23.51 ×7%×1/12＝987         │                │
├────┼────┼────┼────┼───────────────────┼────────┤
│癸○○  │同上    │  1/12  │同上    │同上                                  │同上            │
├────┼────┼────┼────┼───────────────────┼────────┤
│壬○○  │同上    │  1/12  │同上    │同上                                  │同上            │
├────┼────┼────┼────┼───────────────────┼────────┤
│庚○○  │同上    │  1/12  │同上    │同上                                  │同上            │
├────┼────┼────┼────┼───────────────────┼────────┤
│巳○○○│92.12.26│  1/18  │92.12.27│92.12.27至12月：                    │800             │
│        │        │        │        │  7200×23.51 ×7%×1/18×4/365=7     │                │
│        │        │        │        │93 年1 月至94年12月：               │                │
│        │        │        │        │  7200×23.51 ×7%×1/18×2=1317      │                │
│        │        │        │        │＋＝1324                          │                │
│        │        │        │        │自95年1月起，按年得請求之金額：       │                │
│        │        │        │        │  7200×23.51 ×7%×1/18＝659         │                │
├────┼────┼────┼────┼───────────────────┼────────┤
│寅○○  │88.10.11│30/765  │90.4.1  │90年4月至12月：                     │1000            │
│        │        │        │        │  7200×23.51 ×7%×30/765×9/12＝349 │                │
│        │        │        │        │91年1 月至94年12月：                │                │
│        │        │        │        │  7200×23.51 ×7%×30/765×4＝1859   │                │
│        │        │        │        │＋＝2208                          │                │
│        │        │        │        │自95年1月起，按年得請求之金額：       │                │
│        │        │        │        │  7200×23.51 ×7%×30/765＝465       │                │
├────┼────┼────┼────┼───────────────────┼────────┤
│申○○  │同上    │40/756  │同上    │90年4月至12月：                     │1300            │
│        │        │        │        │  7200×23.51 ×7%×40/765×9/12＝465 │                │
│        │        │        │        │91年1 月至94年12月：                │                │
│        │        │        │        │  7200×23.51 ×7%×40/765×4 ＝2478  │                │
│        │        │        │        │＋＝2943                          │                │
│        │        │        │        │自95年1月起，按年得請求之金額：       │                │
│        │        │        │        │  7200×23.51 ×7%×40/765＝620       │                │
├────┼────┼────┼────┼───────────────────┼────────┤
│甲○○  │同上    │55/756  │同上    │90年4月至12月：                     │1800            │
│        │        │        │        │  7200×23.51 ×7%×55/765×9/12＝639 │                │
│        │        │        │        │91年1 月至94年12月：                │                │
│        │        │        │        │  7200×23.51 ×7%×55/765×4 ＝3408  │                │
│        │        │        │        │＋＝4047                          │                │
│        │        │        │        │自95年1月起，按年得請求之金額：       │                │
│        │        │        │        │  7200×23.51 ×7%×55/765＝852       │                │
├────┼────┼────┼────┼───────────────────┼────────┤
│乙○○  │同上    │30/756  │同上    │90年4月至12月：                     │1600            │
│        │        │        │        │  7200×23.51 ×7%×30/765×9/12＝349 │                │
│        │        │        │        │91年1 月至94年12月：                │                │
│        │        │        │        │  7200×23.51 ×7%×30/765×4＝1859   │                │
│        │        │        │        │＋＝2208                          │                │
│        │        │        │        │自95年1月起，按年得請求之金額：       │                │
│        │        │        │        │  7200×23.51 ×7%×30/765＝465       │                │
├────┼────┼────┼────┼───────────────────┼────────┤
│午○○  │同上    │55/756  │同上    │90年4月至12月：                     │1800            │
│        │        │        │        │  7200×23.51 ×7%×55/765×9/12＝639 │                │
│        │        │        │        │91年1 月至94年12月：                │                │
│        │        │        │        │  7200×23.51 ×7%×55/765×4 ＝3408  │                │
│        │        │        │        │＋＝4047                          │                │
│        │        │        │        │自95年1月起，按年得請求之金額：       │                │
│        │        │        │        │  7200×23.51 ×7%×55/765＝852       │                │
└────┴────┴────┴────┴───────────────────┴────────┘


司法院資訊處製作；財團法人民間司法改革基金會備份。
